臺灣臺北地方法院民事裁定
110年度消債職聲免字第92號
聲  請  人  
即債務人    林火樹  
法定代理人  林秉弘  
相  對  人  
即債權人    裕融企業股份有限公司

法定代理人  嚴陳莉蓮


相  對  人  
即債權人    遠信國際資融股份有限公司

法定代理人  沈文斌  


相  對  人  
即債權人    仲信資融股份有限公司

法定代理人  陳鳳龍  
相  對  人  
即債權人    台北富邦商業銀行股份有限公司

法定代理人  程耀輝  


相  對  人  
即債權人    中國信託商業銀行股份有限公司


法定代理人  利明献  


相  對  人  
即債權人    國泰世華商業銀行股份有限公司

法定代理人  郭明鑑  
代  理  人  黃怡玲  
相  對  人  
即債權人    花旗(台灣)商業銀行股份有限公司


法定代理人  莫兆鴻  
代  理  人  陳正欽  


相  對  人  
即債權人    玉山商業銀行股份有限公司

法定代理人  黃男州  
代  理  人  朱逸君  
相  對  人  
即債權人    上海商業儲蓄銀行股份有限公司


法定代理人  李慶言  


上列當事人因聲請消費者債務清理事件，本院裁定如下：
    主  文
債務人林火樹不予免責。
    理  由
一、按法院為終止或終結清算程序之裁定確定後，除別有規定外
    ，應以裁定免除債務人之債務；法院裁定開始清算程序後，
    債務人有薪資、執行業務所得或其他固定收入，扣除自己及
    依法應受其扶養者所必要生活費用之數額後仍有餘額，而普
    通債權人之分配總額低於債務人聲請清算前二年間，可處分
    所得扣除自己及依法應受其扶養者所必要生活費用之數額者
    ，法院應為不免責之裁定。但債務人證明經普通債權人全體
    同意者，不在此限；債務人有下列各款情形之一者，法院應
    為不免責之裁定，但債務人證明經普通債權人全體同意者，
    不在此限：㈠於 7年內曾依破產法或本條例規定受免責；㈡
    故意隱匿、毀損應屬清算財團之財產，或為其他不利於債權
    人之處分，致債權人受有損害；㈢捏造債務或承認不真實之
    債務；㈣聲請清算前二年內，因消費奢侈商品或服務、賭博
    或其他投機行為，所負債務之總額逾聲請清算時無擔保及無
    優先權債務之半數，而生開始清算之原因；㈤於清算聲請前
    一年內，已有清算之原因，而隱瞞其事實，使他人與之為交
    易致生損害；㈥明知已有清算原因之事實，非基於本人之義
    務，而以特別利於債權人中之一人或數人為目的，提供擔保
    或消滅債務；㈦隱匿、毀棄、偽造或變造帳簿或其他會計文
    件之全部或一部，致其財產之狀況不真確；㈧故意於財產及
    收入狀況說明書為不實之記載，或有其他故意違反本條例所
    定義務之行為，致債權人受有損害，或重大延滯程序；債務
    人有前條各款事由，情節輕微，法院審酌普通債權人全體受
    償情形及其他一切情狀，認為適當者，得為免責之裁定，消
    費者債務清理條例（下稱消債條例）第132條、第133條及第
    134條、第135條分別定有明文。又消債條例之立法目的，在
    於使陷於經濟上困境之消費者，得分別情形依該條例所定重
    建型債務清理程序（更生）或清算型債務清理程序（清算）
    清理債務，藉以妥適調整其與債權人及其他利害關係人之權
    利義務關係，保障債權人之公平受償，並謀求消費者經濟生
    活之更生機會，從而健全社會經濟發展；消費者依清算程序
    清理債務，於程序終止或終結後，為使其在經濟上得以復甦
    ，以保障其生存權，除另有上述消債條例第133條、第134條
    所規定不予免責之情形外，就債務人未清償之債務原則上採
    免責主義（消債條例第1條、第132條立法目的參照）。
二、經查：
  ㈠債務人前因有不能清償債務情事，於民國 107年12月14日具
    狀向本院聲請更生，經本院以 108年度消債更字第39號裁定
    自 108年3月15日下午4時起開始更生。因債務人之更生方案
    無擔保及無優先權債權受償總額低於債務人聲請更生前二年
    間，可處分所得扣除自己及依法應受其扶養者所必要生活費
    用之數額，構成消債條例第64條第2項第4款不得認可之事由
    ，經本院於 109年11月12日裁定開始清算程序，命司法事務
    官進行清算程序。因債務人名下友邦人壽保單 3張，解約金
    共計新臺幣(下同) 143,906元，經保險公司解款到院，本院
    依分配表分配於債權人，而於110年8月12日以 110年度司執
    消債清字第150號裁定本件清算程序終結等情，合先敘明。
　㈡經本院依職權通知全體債權人及債務人就債務人免責與否表
    示意見：
  ⒈債權人國泰世華商業銀行股份有限公司、花旗(台灣)商業銀
    行股份有限公司具狀陳稱：不同意免責，請鈞院依職權調查
    債務人有無消債條例第 133條、第134條不免責事由。
  ⒉債權人台北富邦商業銀行股份有限公司（下稱台北富邦銀行
　　）具狀陳稱：不同意免責，債務人自106年及107年間密集以
    信用卡消費，旋即未償還任何款項，故債務人顯有消債條例
    第134條第4款不免責事由。
  ⒊債權人中國信託商業銀行股份有限公司（下稱中信銀行）具
    狀陳稱：不同意免責，債務人聲請更生前二年間有多筆直銷
    保健食品消費，其數額與性質應非一般日常生活必需，故債
    務人顯有消債條例第134條第4款不免責事由。
  ⒋債權人玉山商業銀行股份有限公司（下稱玉山銀行）具狀陳
    稱：不同意免責，債務人之信用卡於聲請更生前二年間有多
    筆國外消費、保健食品消費，非數通常生活所需之支出，故
    債務人顯有消債條例第134條第4款不免責事由。
  ⒌債權人上海商業儲蓄銀行股份有限公司、裕融企業股份有限
    公司、遠信國際資融股份有限公司及仲信資融股份有限公司
    未具狀亦未到庭陳述意見。
  ⒍債務人到庭陳稱：債務人已符合免責要件，請准予免責。
　㈢債務人有消債條例第133條所定不免責事由：
  ⒈法院裁定開始更生程序後，債務人免責前，法院裁定開始清
    算程序，其已進行之更生程序，適於清算程序者，作為清算
    程序之一部；其更生聲請視為清算聲請，消債條例第78條第
    1 項定有明文。由其文義可知，在適於清算程序之情形下，
    清算程序之始點，得提前至裁定開始更生時；又於更生轉換
    清算程序時，若認定債務人有無薪資等固定收入之起點，不
    得提前至裁定更生程序時，債務人因此而受免責之裁定，債
    權人將遭受債務人依清算程序受償更不利之結果，有違清算
    價值保障原則（臺灣高等法院暨所屬法院98年法律座談會民
    事類提案第40號研討結果）。意即，認定債務人有無薪資、
    執行業務所得或其他固定收入之時點，於更生轉換清算程序
    之情形，應提前至裁定開始更生時。債務人於法院裁定開始
    更生程序後，債務人有薪資、執行業務所得或其他固定受入
    ，扣除自己及依法應受其扶養者所必要生活費用之數額後仍
    有餘額者，始應依消債條例第133 條為不免責裁定之審查。
    本件債務人於 107年12月14日具狀聲請更生，則其更生之聲
    請視為清算之聲請，並應以本院裁定債務人開始更生時即10
    8年3月15日起至裁定免責前之期間，綜合考量認定債務人有
    無薪資、執行業務所得或其他固定收入。
  ⒉債務人自陳於法院裁定開始更生後，每月領有勞退金26,777
    元，有債務人陳報狀、勞動部勞工保險局110年9月27日保國
    三字第11013080550號函附卷可佐（見本院卷第73、167頁）
　　，故本院認應以債務人每月收入為26,777元，作為其於法院
    裁定開始更生程序後每月固定收入。
  ⒊債務人稱裁定更生程序後每月生活支出測量血糖費用 3,720
    元、營養品費用 2,000元、膳食費9,000元、交通費1,000元
    、生活雜支1,000元、社會大學學費1,000元、醫療費 3,000
    元、手機通訊費 499元、零用金3,000元及母親扶養費9,000
    元等情，有債務人陳報狀附卷可參（見本院卷第167至169頁
　　）。就支出測量血糖費用、營養品、社會大學學費部分，債
    務人未提出相關證明文件，難認債務人有支出上開費用。又
    審酌債務人負債之現況，基於社會經濟活動之互賴及誠信，
    該日常生活所需費用，自應節制開支，不得有超越一般人最
    低生活標準之享受，否則反失衡平，是以每月膳食費應酌減
    為7,000元、生活雜支及零用金應合計酌減為1,000元。另母
    親扶養費部分，債務人未提出單據佐證其主張須由本院 108
    年度消債更字第39號裁定（下稱原更生裁定）所准許8,000
    元增加至9,000元之理由，故母親扶養費應酌減為8,000元。
　　而就醫療費部分，雖債務人未提出相關證明文件，惟此費用
    數額與原更生裁定相同，爰以採信。其中就債務人陳報手機
    通信費部分，縱未提出相關證明文件，然前開支出項目及數
    額核與常情無違，亦屬維持生活所需，爰予採納。是以，債
    務人於裁定更生程序後每月生活支出應為20,499元（計算式
　　：膳食費7,000元+交通費1,000元+生活雜支及零用金1,000
    元+醫療費3,000元+手機通訊費 499元+母親扶養費8,000元=
    20,499 元），故債務人自裁定更生程序後，其既有固定收
    入，且其收入扣除自己所必要生活費用之數額後仍有餘額 6
    ,278元（計算式：26,777元-20,499元=6,278 元）。堪認債
    務人合於消債條例第 133條前段之要件，為具清償能力之人
    ，故依同條後段規定，尚應審究普通債權人之分配總額是否
    低於債務人聲請更生前二年間可處分所得扣除自己及依法應
    受其扶養者所必要生活費用之數額。
  ⒋又債務人於聲請更生前二年期間每月生活必要費用依本院10
　  8年度消債更字第39號裁定所示（見消債更卷第 199至202頁
    ），債務人每月生活必要費用為20,599元，則債務人於聲請
    更生前二年必要生活必要費用為494,376元（計算式：20,59
    9元×24=494,376元）。另依債務人105年至107年稅務電子閘
    門財產所得調件明細表及勞動部勞工保險局110年9月27日保
    國三字第11013080550號函所示（見消債更卷第159頁、司執
    消債清卷第20至21頁、本院卷第73頁），債務人 105年所得
    為630,444元、106年所得為620,609元、107年1至4月於退休
    前任職臺北市環保局薪資共計314,017元及107年 5月起每月
    請領26,777元勞保老年年金，則債務人聲請更生前二年之所
    得為 1,174,602元【計算式：（630,444元×1/12）+620,609
    元+314,017元+（26,777元×7）= 1,174,602元）。故債務人
    聲請更生前二年之可處分所得為 1,174,602元，扣除債務人
    聲請更生前二年之必要支出494,376元後，尚餘680,226元（
    計算式：1,174,602元-494,376元= 680,226元），然全體普
    通債權人於本件清算程序中僅受分配 137,903元（不含分配
    表中優先清償之執行費 6,003元），且全體債權人未同意債
    務人免責，揆諸首揭規定，債務人已有消債條例第 133條所
    定之不免責事由。
　㈣債務人無消債條例第134條第4款之不免責事由：
  ⒈按修正前消債條例第134 條第4 款規定，債務人之浪費行為
    屬不免責之事由，實務上適用結果，債務人多因有此款事由
    而不獲免責，為免對債務人過度嚴苛，應予以適度限縮為消
    費奢侈商品或服務，並參照第20條、第44條、第64條、第82
    條及第133 條等規定，限於債務人於聲請清算前2 年內，所
    為消費奢侈商品或服務等不當行為，始足當之（消債條例第
    134 條第4 款修正理由參照）。故107 年12月26日修正公布
    之消債條例第134 條第4 款即規定須債務人聲請清算前2 年
    內，因消費奢侈商品或服務、賭博或其他投機行為，所負債
    務之總額逾聲請清算時無擔保及無優先權債務之半數，而生
    開始清算之原因。
  ⒉債權人台北富邦銀行、中信銀行及玉山銀行以債務人於聲請
    前 2年內，有多筆直銷保健食品消費，顯屬消債條例第 134
    條第 4款不免責事由云云。查台北富邦銀行、中信銀行、玉
    山銀行主張債務人聲請清算前二年以信用卡消費之奢侈性消
    費各為91,252元、280,680元、255,470元，有債權人陳報狀
    附卷可稽（見本院卷第81、189至213、337至340、415至422
　　頁）。另查債權人花旗銀行提出債務人聲請清算前2年（自1
    05年12月14至107年12月13日）間之消費明細表（見本院卷
    第 365至411頁），其中「友邦人壽」之項目為債務人繳納
    保險費之紀錄，難認為奢侈性消費；「蒙帝那生技公司」之
    消費，係直銷保健食品消費如附表一所示共計 5,000元，實
    難認債務人此等消費屬一般生活所需，堪認該等消費項目係
    屬奢侈性消費，是上開奢侈性消費共 632,402元（計算式：
    91,252元+280,680元+255,470元+5,000元=632,402元），然
    此金額尚未逾其聲請更生時無擔保及無優先權債務之半數即
     741,906元（計算式：1,483,813元÷2＝741,906元，元以下
    四捨五入），即核與消債條例第134條第4款所定之不免責之
    要件不相符，故債權人台北富邦銀行、中信銀行及玉山銀行
    此部分主張，尚無可採。又本院依職權調閱債務人自105年1
    2月14日至110年9 月22日止之入出境資料，查無入出境紀錄
    ，有入出境資訊連結作業在卷可稽（見本院卷第53頁）。從
    而，債務人並無消債條例第134條第4款之不免責事由。
  ㈤債務人無消債條例第134條各款之不免責事由：
　  查債務人並非 7年內曾依破產法或消債條例規定受免責者，
    復查無債務人有何隱匿、毀損應屬清算財團之財產，或以顯
    不相當之對價出賣其財產等不利於債權人之處分、捏造債務
    或承認不真實之債務、隱匿、毀棄、偽造或變造帳簿或其他
    會計文件之全部或一部，致其財產之狀況不真確等行為，復
    無聲請清算前1 年內，已有清算之原因，而隱瞞其事實，使
    他人與之為交易致生損害之行為，且無明知已有清算原因之
    事實，非基於本人之義務，而以特別利於債權人中之一人或
    數人為目的，提供擔保或消滅債務之行為，亦無故意於財產
    及收入狀況說明書為不實之記載，或有違反消債條例第 9條
    第2項到場義務、第41條出席及答覆義務、第81條第1項提出
    財產及收入狀況說明書、債權人、債務人清冊義務、第82條
    第1項報告義務、第89條生活儉樸及住居限制義務、第101條
    提出清算財團書面資料義務、第102條第1項移交簿冊、文件
    及一切財產義務、第103條第1項答覆義務、第136條第2項協
    力調查義務之行為等消債條例第 134條各款所定之不免責事
    由，自難認債務人有應為消債條例第 134條不免責裁定之情
    形，應堪認定。
三、綜上所述，本件債務人經法院為終止清算程序之裁定確定，
    雖無消債條例第 134條各款所列之不免責事由，惟債務人有
    消債條例第 133條所定不免責事由，且未經普通債權人全體
    同意其免責，揆諸首揭規定，本件應予債務人不免責，爰裁
    定如主文。至法院為不免責之裁定確定後，聲請人繼續清償
    債務如附表二所示，依消債條例第141條或142條之規定，可
    再行聲請法院裁定免責。
中　　華　　民　　國　　111 　年　　2 　　月　　18　　日
                  民事第二庭    法  官  林禎瑩
以上正本係照原本作成。
如不服本裁定應於送達後10日內向本院提出抗告狀，並繳納抗告
費新臺幣1,000元。
中　　華　　民　　國　　111 　年　　2 　　月　　18　　日
                                書記官  鄭玉佩
附錄：
一、債務人繼續清償得聲請法院裁定免責之規定：
　　消費者債務清理條例第141條第1項
　　債務人因第 133條之情形，受不免責之裁定確定後，繼續清
    償達該條規定之數額，且各普通債權人受償額均達其應受分
    配額時，得聲請法院裁定免責。
    消費者債務清理條例第142條第1項
　　法院為不免責或撤銷免責之裁定確定後，債務人繼續清償債
    務，而各普通債權人受償額均達其債權額之20％以上者，法
    院得依債務人之聲請裁定免責。
二、債務人聲請法院裁定免責之說明：
　　債務人於本裁定確定後，繼續清償至如附表第 141條所定數
    額時，得依第 141條規定聲請裁定免責，或繼續清償至如附
    表第142條所定債權額20％時，依第142條規定聲請裁定免責
    。
附表一：(民國；新臺幣)
花旗商業銀行   消費日期 奢侈消費項目 金額(元) 106年6月15日 蒙帝那生技公司 424 106年6月15日 蒙帝那生技公司 416 106年6月15日 蒙帝那生技公司 416 106年6月15日 蒙帝那生技公司 416 106年6月15日 蒙帝那生技公司 416 106年6月15日 蒙帝那生技公司 416 106年6月15日 蒙帝那生技公司 416 106年6月15日 蒙帝那生技公司 416 106年6月15日 蒙帝那生技公司 416 106年6月15日 蒙帝那生技公司 416 106年6月15日 蒙帝那生技公司 416 106年6月15日 蒙帝那生技公司 416    共             計  5,000 

附表二：
 普通債權人   債權額   分配受償額  債務人依第133條規定所應清償之最低總額   繼續清償至第141條所定各債權人最低應受分配額之數額  第142條所定債權額20%  繼續清償至第142條所定債權額20%之數額 裕融企業股份有限公司 427,440  39,726  195,952  156,226  85,488  45,762  遠信國際資融股份有限公司 30,984  2,880  14,204  11,324  6,197  3,317  仲信資融股份有限公司 130,869  12,163  59,994  47,831  26,174  14,011  台北富邦商業銀行股份有限公司 139,120  12,930  63,777  50,847  27,824  14,894  中國信託商業銀行股份有限公司 293,448  27,273  134,526  107,253  58,690  31,417  國泰世華商業銀行股份有限公司 289,805  26,934  132,856  105,922  57,961  31,027  花旗(台灣)商業銀行股份有限公司 124,236  11,546  56,954  45,408  24,847  13,301  玉山商業銀行股份有限公司 47,911  4,451  21,964  17,513  9,582  5,131   總   計 1,483,813 137,903  680,226  542,323  296,763  158,860  普通債權人已受償比例  9.29% 繼續清償至E欄所列數額，普通債權人受償比例   45.84% 債務人聲請更生前2年間可處分所得數額      1,174,602 上列期間債務人必要生活費用，及其對於依民法或其他法律規定負有扶養義務之親屬或家屬實際上支付之必要生活費用分擔數額      494,376